臺灣高等法院臺中分院民事判決　九十三年度上易字第一二六號
　　　上　訴　人　丙○○
　　　　　　　　　股份有限公司
　　　法定代理人　己○○
　　　訴訟代理人　戊○○
　　　　　　　　　庚○○
　　　　　　　　　險股份有限公司
　　　法定代理人　丁○○
　　　訴訟代理人　乙○○
　　　　　　　　　甲○○
右當事人間請求損害賠償事件，上訴人對於民國九十三年二月三日臺灣臺中地方法院
九十二年度訴字第二三五四號第一審判決提起上訴，本院於九十三年六月一日言詞辯
論終結，判決如下：
    主    文
上訴駁回。
第二審訴訟費用由上訴人負擔。
    事實及理由
壹、程序方面：
一、按就兩造之訴訟有法律上利害關係之第三人，為輔助一造起見，於該訴訟繫屬中
    ，得為參加，民事訴訟法第五十八條第一項定有明文。所謂有法律上利害關係者
    ，包括本訴訟裁判之效力，雖不及於第三人，而第三人私法上之地位因當事人一
    造敗訴，致第三人在法律上，依該裁判之內容或執行結果，將致受利益或不利益
    者。本件訴訟被上訴人聲明因上訴人獨資經營之金綠洲茶行（火災後更名為活力
    橘子茶行，下稱金綠洲茶行）發生之火災事故，致訴外人金石堂圖書股份有限公
    司（下稱金石堂公司）受有財物損害，而請求上訴人負侵權行為損害賠償責任；
    而上訴人獨資經營之金綠洲茶行，曾向參加人泰安產物保險股份有限公司投保公
    共意外責任保險，就其營業處所發生之意外事故所致第三人財物損害，依法應負
    賠償責任，而受賠償請求時，參加人應對上訴人負賠償責任，業據上訴人提出保
    險單影本在卷可按，若本判決認定上訴人應負侵權行為損害賠償責任，則參加人
    將因其與上訴人之保險契約，對上訴人負損害賠償責任，而受法律上之不利益，
    故其聲請為上訴人利益參加訴訟，應予准許。
二、按參加人經兩造同意者，得代其所輔助之當事人承當訴訟，民事訴訟法第六十四
    條第一項定有明文。本件參加人在本院聲請依上開法條規定由其承當訴訟，惟上
    訴人未到庭或具狀表示同意，被上訴人則當庭表示不予同意，依前開法條規定，
    其聲請不應准許，併予明。
三、上訴人丙○○經合法通知，未於言詞辯論期日到場，核無民事訴訟法第三百八十
　　六條各款情形，爰依被上訴人聲請由其一造辯論而為判決。
貳、實體方面：
一、被上訴人主張於民國九十一年三月十二日凌晨一時十分許，上訴人獨資經營位在
    台中市○○區○○路五五二號之金綠洲茶行起火燃燒，延燒南側位在台中市○○
    路五五二號一樓之金石堂公司大墩店，致該店內營業裝修及堆放之貨物、營業生
    財工具等受有焚毀及水漬之損害，損害額達新台幣（下同）一百四十一萬九千五
    百八十一元，被上訴人公司商業火災保險單第１５０１９０ＳＰ０３１２號，係
    以金石堂公司為被保險人，並以該公司大墩店所在位址為承保之標的物，被上訴
    人業已依與被保險人間之保險契約賠付被保險人金石堂公司保險金一百四十一萬
    九千五百八十一元，扣除殘餘物拍賣金額十萬零八千八百八十二元沖銷賠款後，
    尚餘一百三十一萬零六百九十九元。再本件火災起火之原因可能有如下因素單獨
    或聯合促成：因上訴人對於配電線之保管、設置有欠缺，導致電器控制箱內的
    配電線過於混亂。電器控制箱之設置位置與瓦斯爐、櫥櫃及流理台靠太近，導
    致電線容易受潮或蓄熱，增加電線走火之危險性，違反電器設施應設置於安全地
    點之注意義務。本件火災事故發生時，上訴人茶坊之員工全數離去，本應注意
    將電器設施之電源關閉、拔掉電線插頭，竟疏於注意，任令店內之電器設施持續
    處於通電狀態，乃增高火災發生之危險性，本件火災調查報告書對於人為侵入縱
    火、煙蒂遺留火種等其他起火原因皆加以排除，是可推知本件火災事故之發生係
    因前揭上訴人之過失行為所致，與金石堂公司大墩店所受損害間具有相當因果關
    係，上訴人應就本件火災事故負過失之侵權行為損害賠償責任。再金石堂公司大
    墩店因消防水漬之損害，雖係因消防隊噴灑所致，惟其之所以噴灑水柱，乃因火
    災侵權行為而生，消防水漬之損害與上訴人之過失行為間當然具相當因果關係，
    爰依保險法第五十三條規定，求為命上訴人給付一百三十一萬零六百九十九元本
    息之判決。並答辯聲明：駁回上訴。
二、(一)上訴人則以：上訴人經營之金綠洲茶行與金石堂公司大墩店同設於台中市○○
    路五五二號，於前開時間發生火災，惟火災之原因不明，且火災發生時上訴人店
    面並無營業，應非屬起火原因，雖本件火災原因經鑑定結果認起火處在金綠洲苶
    行櫃檯門口通道西側處辦公桌附近，並稱不排除電器因素引燃火警，惟上訴人委
    託裝潢時所設於前揭辦公桌附近之電器控制箱及電線等設施均為新購合格之產品
　　，上訴人對其設置並無過失，亦係正常使用，對本件火災之發生並無過失，金石
　　堂公司大墩店之損害主要係遭消防水漬噴灑所致，被上訴人本件請求並無理由等
　　語，資為抗辯。(二)參加人亦以：本件火災係依據台中市消防局之火災調查報告書
　　，及該局技士楊煥榮之證詞認上訴人有過失。惟上開調查報告書僅稱：「電源箱
　　內無熔絲開關燒熔燻黑，呈現通電跳脫狀研判，不排除電氣因素引燃」，究竟何
　　為「電氣因素」﹖有何「電氣因素」異常，是否可歸責於上訴人，均未見記載於
　　上開調查報告書。至證人楊煥榮證稱：「無熔絲開關跳開情形，無法判斷是否是
　　超載或短路造成的，只能判斷有通電情形存在。」等語，惟上開調查報告則記載
　　：「電源箱內無熔絲開關燒熔燻黑，呈現通電跳脫狀」，兩者有矛盾。又楊煥榮
　　上開「．．只能判斷有通電情形存在」等語，並非指異常，反而係屬正常情形。
    再上開調查報告及楊煥榮證詞均無關於：「店內之電器設施處於通電狀態」之記
    載或述，原審有認定事實未憑證據之情形。綜上，本件火災起火原因無從確定
    ，電源控制箱位置設計不當，容易潮濕、蓄熱等，亦非本件火災發生之原因，且
    依火災現場狀況並無用電負荷過重、超載之情形等語，資為抗辯。並上訴聲明：
    (一)原判決廢棄。(二)被上訴人在第一審之訴及假執行之聲請均駁回。
三、經查：
(一)、被上訴人主張於九十一年三月十二日凌晨一時十分許，上訴人獨資經營之金綠洲
    茶行起火燃燒，延燒南側之金石堂公司大墩店，致該店內營業裝修及堆放之貨物
    、營業生財工具等受有焚毀及水漬之損害，損害額達一百四十一萬九千五百八十
    一元，被上訴人公司商業火災保險單第１５０１９０ＳＰ０３１２號，係以金石
    堂公司為被保險人，並以該公司大墩店所在位址為承保之標的物，被上訴人業已
    依與被保險人間之保險契約賠付被保險人金石堂公司保險金一百四十一萬九千五
    百八十一元，扣除殘餘物拍賣金額十萬零八千八百八十二元沖銷賠款後，尚餘一
    百三十一萬零六百九十九元等情，為兩造所不爭，復據被上訴人提出理賠計算書
    、理算總表、領款收據、火災證明書等在原審卷可稽，堪信為真。
(二)、本件火災發生後，經台中市消防局前往現場勘查結果，發現：(1)鳥瞰連棟災戶鐵
    皮屋頂，分租五五二號北側金綠洲茶坊屋頂之中段北側，金屬部份燒穿扭曲變色
    ，二側隔壁屋頂則為完好狀（見原審卷台中市消防局火災調查報告書所附照片編
    號八至十一〔以下照片僅稱編號〕），五五二號南側金石堂公司大墩店內，輕鋼
    架天花板靠北側牆中段附近部份燒穿，其他處均完好，呈現遭北側隔壁天花板高
    處延燒火流殘跡；南側金綠洲茶坊輕鋼架天花板燒失，鐵皮屋頂中段北側附近燒
    塌部份燒穿嚴重，北側牆中段處裝潢櫃檯，上段向東側處燒失碳化，下段則完好
    ，櫃檯內部表面碳化，瓦斯爐關閉，金屬表面變色（見照片二十四、二十五），
    櫃檯後段門口通道附近燒失嚴重，靠南側牆排列桌椅組中段附近，向櫃檯門口處
    燒失、牆面剝落嚴重（見照片十七），一櫃檯門口通道東側處，冷氣機操作面板
    燒損扭曲，機殼離地板約八十公分高度全屬燒損變色（見照片十九），通道西側
    處木板裝潢辦公桌嚴重燒失下段則碳化殘存，附近電源箱內無熔絲開關燒熔燻黑
    ，呈現通電使用跳脫狀，附近燒熔垂落電源線路（見照片二十七、二十八）。南
    側後段處倉庫，木板牆面下段斜向燒失碳化殘存，會同災戶清理櫃檯門口通道地
    板複舊勘查，地板燻黑未有剝落變色燃燒痕跡，通道西側處裝潢辦公桌燒失底部
    碳化殘存，附近地板燒熔脆斷掉落多節電線（見照片二十九），呈現辦公桌低處
    燒損火流殘跡研判，認係金綠洲茶坊內櫃檯門口通道西側處裝潢辦公桌附近為起
    火點。(2)火警案發時，連棟商店災戶均打烊，鐵捲門關閉狀未有人員留守，金綠
    洲茶坊裝設保全系統偵測異常訊號，與消防局受理報案時間相近，可排除人為縱
    火因素；瓦斯爐關閉，金屬表面變色未有燒損，可排除炊事起火原因；辦公桌嚴
    重燒失，與煙蒂等遺留火種蓄熱引燃之能量不同，亦可排除；清理勘查櫃檯門口
    通道附近，地板掉落燒熔脆斷多節電線，電源箱內無熔絲開關燒熔燻黑，呈現通
    電跳脫狀研判，不排除電氣因素引燃火警。(3)火災現場為南屯區○○路、公益路
    附近，大墩路五五二號係座東朝西鐵架平房建築，隔間分租北側金綠洲茶坊燒損
    嚴重，向分租南側金石堂書局天花板延燒狀，鳥瞰連棟災戶鐵皮屋頂，金綠洲茶
    坊屋頂北側中段附近，金屬部份燒穿變色，隔壁屋頂則完好狀。勘查金綠洲茶坊
    裝潢櫃檯後段門口通道，東側處冷氣機外貌離地板約八十公分高度燒損變色，通
    道西側處木板裝潢辦公桌嚴重燒失，附近電源箱內無熔絲開關燒熔燻黑，呈現通
    電跳脫狀，地板掉落燒熔脆斷多節電線，顯示辦公桌低處燒損火流殘跡研判，不
    排除電氣因素引燃火警等情，有台中市消防局檢送之本件金石堂公司大墩店之火
    災調查報告書及相關資料及所附照片在原審卷可按。並經證人即台中市消防局技
    士楊煥榮在原審證稱：「現場的配電線很亂，現場發現很多電線被燒斷。電器控
    制箱位置設計不當，因為容易潮濕、蓄熱。無熔絲開關跳開情形，無法判斷是否
    是超載或是短路造成的，只能判斷有通電情形存在」等語，在本院證稱：「（問
    ：鑑定報告書上所謂不排除電器因素引燃火災的意思為何？）綠洲茶行起火點配
    線很亂，所謂電器因素是指電線的配置、控制箱，現場的配線很亂，控制箱位置
    設計不當。」、「（問：原審你說本件沒有無鎔絲開關跳脫，無法判斷是超載或
    短路，只能判斷有通電情形，是指何情形？）電源使用的狀態。」、「（問：通
    電情形與火災有何關連？）如果沒有通電就可以排除火災是電器因素所引起的。
    」、「（問：鑑定報告上所稱呈現通電跳脫狀、有通電情形存在二者有何不同？
    ）以前保險開關是用保險絲或保險片，現在都是使用無鎔絲開關，若是短路會成
    跳脫狀，開關超過負荷跳脫的時候，瞬間的話該位置是在ＯＮ跟ＯＦ的中間，表
    示是在通電狀態中。所以我們判斷有通電情形。無鎔絲開關是一種名詞是指開關
    。鑑定報告無鎔絲跳脫是指該開關有跳脫的意思。」、「（問：無鎔絲開關跳脫
    的情形是否超載或短路造成？）對。本件我們無法判斷是何種情形造成。只要超
    載或短路無鎔絲開關就會跳脫，因為照片編號二十七上桌面及桌子的下方都還殘
    存，所以起火點一定是桌子下半段的上方附近。」、「（問：超載或短路是否表
    示電量超過負荷？）跳脫的話表示有超過負荷。短路的話有可能是電線絕緣體破
    損就可能發生短路現象。發生火災時我們都會查詢平常保養的情形。火災之後不
    可能看出來電線絕緣體是否有破損的情形，我們只是從事後殘存的情形作判斷而
    已。」、「（問：瞬間用電量過大是否也會造成短路情形？）不一定會造成短路
    。每個迴路都有安全機制，超過負荷就會跳脫。瞬間要有超載情形才會跳脫。」
    等語，足證本件火災係於金綠州茶行在用電超載或短路所造成，上開電器設備既
    在上訴人獨資經營之金綠洲茶行內，上訴人自應負管理之責，詎上訴人竟疏於注
    意，任令店內之電器設施持續處於通電狀態，終致因用電超載或短路而發生本件
    火災，其就本件火災之發生自有過失，且其過失與金石堂公司大墩店所受損害間
    具有相當因果關係。再查，火警案發時，附近住戶發現金綠洲茶坊店內冒出濃煙
    ，立即報警一一九，消防人員到場搶救時，金綠洲茶坊鐵捲門、屋頂竄出大量濃
    煙，向連棟商店蔓延趨勢，立即週邊佈署水帶防護阻絕延燒，切隔破壞關閉狀鐵
    捲門，背戴空氣瓶延伸水帶各戶屋內搜救，經清理射水撲滅火勢等情，亦有前揭
    火災調查報告書及所附照片附卷可按，故金石堂公司大墩店因消防水漬之損害，
    雖係因消防隊噴灑所致，惟其之所以噴灑水柱，乃因火災而生，是消防水漬之損
    害與上訴人之過失行為間顯有相當因果關係，其就金石堂大墩分店所受損害自應
    負賠償之責。上訴人與參加人上開辯詞，均無可採。被上訴人主張因上訴人之侵
    權行為，致其被保險人金石堂公司受有損害，依保險法第五十三條規定，代位請
    求上訴人給付損害賠償，自屬有據。
四、綜上，被上訴人之被保險人金石堂公司因本件火災受損害額一百四十一萬九千五
    百八十一元，被上訴人業已如數賠付，扣除殘餘物拍賣金額十萬零八千八百八十
    二元沖銷賠款後，尚有一百三十一萬零六百九十九元之損害賠償請求權，既屬可
    採。從而，被上訴人依保險法第五十三條規定，代位請求上訴人給付損害賠償一
    百三十一萬零六百九十九元，及自支付命令繕本送達翌日即九十二年七月十七日
    起至清償日止，按週年利率百分之五計算之法定遲延利息，即屬有據，應予准許
    。原審因而為被上訴人勝訴判決，並依兩造陳明，分別酌定供擔保金額，為准免
    假執行之宣告，核無不合。上訴人及參加人猶執前詞指摘原判決不當，求予廢棄
    ，為無理由，應予駁回。
五、本件事證已臻明確，兩造其餘攻擊防禦方法及舉證，對判決結果不生影響，無一
    一論述必要，附此敘明。
據上論結，本件上訴為無理由，依民事訴訟法第四百六十三條、第三百八十五條第一
項前段、第四百四十九條第一項、第七十八條，判決如主文。
中　　　華　　　民　　　國　　九十三　　年　　　六　　　月　　 十五　　 日
~B1民事第七庭審判長法　官　簡清忠
~B2　　　　　　　　法　官　盧江陽
~B3　　　　　　　　法　官　陳賢慧
右為正本係照原本作成。
不得上訴。
~B 　 　　　　　　書記官　瑞芳
中　　　華　　　民　　　國　　九十三　　年　　　六　　　月　　 十五　　 日
　　　　　　　　　　　　　　　　　　　　　　　　　　　　　　　　　　　　Ｙ
